【裁判字號】    96,易,3228
【裁判日期】    970731
【裁判案由】    妨害自由
【裁判全文】
臺灣高雄地方法院刑事判決              96年度易字第3228號
公  訴  人  臺灣高雄地方法院檢察署檢察官
被      告  庚○○
            己○○
            辛○○
            癸○○
            乙○○
上五人共同
選任辯護人  李育任律師
被      告  壬○○
            甲○○
上  一  人
選任辯護人  林祺祥律師
            李育任律師
被      告  丁○
            丙○○
上二人共同  李育任律師
選任辯護人
上列被告因妨害自由案件，經檢察官提起公訴（95年度偵字第23
391 號），本院判決如下：
    主  文
本件公訴不受理。
    理  由
一、公訴意旨係以：壬○○受戊○○委託處理其所有坐落在高雄
    市○○區○○街43號、大昌二路266 號地下一樓之64建物之
    界址及清理事宜，而於民國95年7 月31日10時許，與甲○○
    、丁○、丙○○、癸○○、庚○○、乙○○、己○○、辛○○至高雄市○○區○○街43號，因修武街43號與大昌二路26
    6 號地下一樓之64間並無通道，壬○○等9 人為進入大昌二
    路266 號地下一樓之64，竟自修武街43號進入，通過寅○○
    、子○○、丑○○等人占有、使用之高雄市三民區○○○路
    254 號、大豐二路297 號之尖美商業廣場地下一樓，再進入
    大昌二路266 號地下一樓之64等語，認被告壬○○、丁○、
    甲○○、丙○○、己○○、黃建群、乙○○、癸○○、庚○○所為，均涉犯刑法第306 條第1 項之無故侵入他人建築物
    罪嫌。
二、按告訴乃論之罪，未經告訴者，應諭知不受理之判決，刑事
    訴訟法第303 條第3款定有明文。所謂未經告訴，包括不得
    告訴及未經合法告訴之情形在內。告訴乃論罪之合法告訴，
    為檢察官之起訴有效存續及法院為實體判決之訴訟條件，苟
    未經合法告訴而予起訴，法院固有裁判之義務，但因其僅生
    形式之訴訟關係，而不生實體之訴訟關係，法院僅應為形式
    判決，自無庸為實體上之審理（最高法院86年度台上字第
    4089 號 判決要旨參照）。
三、本件被告庚○○、壬○○、丁○、甲○○、丙○○、己○○
    、黃建群、乙○○、癸○○因無故侵入他人建築物案件，經
    檢察官提起公訴，認係犯刑法第306 條第1 項之無故侵入他
    人建築物罪嫌，而依同法第308 條第1 項之規定，須告訴乃
    論。經查，本件於91年3 月22日與尖美商業廣場管理委員會
    簽訂租賃標的物座落於高雄市三民區○○○路297 號、大昌
    二路254 號（即尖美商業廣場地下一樓至五樓）租賃合約是
    第三人寅○○，有卷附尖美商業廣場租賃合約書影本（警卷
    第88至93頁）可稽，故本件被告庚○○、壬○○、丁○、甲○○、丙○○、己○○、黃建群、乙○○、癸○○等9 人是
    否涉犯刑法第306 條第1 項之無故侵入他人建築物罪嫌，其
    被害人應為寅○○，而非丑○○、子○○二人，可堪認定。
    而本件子○○於95年7 月31日前往高雄市政府警察局三民第
    二分局覺民派出所製作警詢筆錄時，先表示不提出告訴（警
    卷第3 至8 頁），後於95年9 月28日子○○以被告身份於檢
    察官應訊時，雖當庭表示要對被告庚○○等9 人提出告訴（
    偵(一)卷第72頁），但未提出任何曾受寅○○授權代理提出本
    件告訴之證明文件，而證人子○○於本院具結作證時先稱95
    年9 月28日當時向檢察官表示要告被告9 人是基於自己的意
    思提出告訴，後經在庭丑○○在旁陳述是寅○○，才改稱是
    受寅○○委任（見本院97年5 月28日審判筆錄第11頁），顯
    見子○○當時應是基於自己之意思提出告訴，並未受寅○○
    之委任甚明。另子○○於96年1 月19日對第三人宋豐仁、王
    國衡、趙維君等人提出公共危險告訴時（與本案無故侵入他
    人建築物無涉），雖提出委託人寅○○，受託人子○○，日
    期96年1 月19日之委託書乙紙，然其內容為「茲委託子○○
    先生代表本人處理本人與尖美商業廣場管理委員會間有關租
    約等之各項事宜（包括因此衍生之各項問題）」，而且委託
    日期96年1 月19日，已在本件案發5 月餘之後，有卷附委託
    書可稽（警(二)卷第67頁背面），顯與本件被告庚○○等9人
    之無故侵入他人建築物之告訴無關。另丑○○於95年7 月31
    日前往高雄市政府警察局三民第二分局覺民派出所製作警詢
    筆錄時，先表示暫時保留告訴（警卷第9 至12頁），並提出
    委託人同濟堂百貨股份有限公司，法定代理人寅○○95 年3
    月1 日出具，內容記載「茲委託丑○○小姐代表本公司（同
    濟堂百貨股份有限公司）處理本公司與尖美商業廣場管理委
    員會有關租約等各項事宜」之委託書為據，後於95年10月24
    日以被告身份於檢察官應訊時，則表示要對被告庚○○等9
    人提出本件告訴（偵(一)卷第82頁），但並未提出任何曾受寅
    ○○授權代理提出本件告訴之證明文件。證人丑○○於本院
    審理時雖具結證稱伊於95年7 月31日當天被告等9 人進入現
    場時即與寅○○電話聯繫，寅○○並口頭表示要伊提出告訴
    等語（本院97年4 月30日審判筆錄13頁）。惟查，95年7 月
    31日當時寅○○人在國外，業據證人丑○○證述在卷（本院
    97年4 月30日審判筆錄第8 頁），且有卷附寅○○入出境資
    料可稽（本院(二)卷第16頁），又丑○○當時既然已提出前揭
    寅○○於95年3 月31日所出具之委託書，衡情顯無再電詢寅
    ○○是否提出告訴之必要。再者，證人丑○○於95年7 月31
    日前往警局製作筆錄時，對於是否對被告等9 人提出告訴乙
    節，僅表示暫時保留告訴，並無提及已受寅○○口頭委託提
    出本件告訴之意，業如前述，顯見本件事發當日寅○○並無
    委託丑○○對被告9 人提出告訴之意，否則倘丑○○當天已
    與寅○○保持聯繫，而寅○○又已口頭委託丑○○提出本件
    告訴，衡情丑○○警訊當時自無表示暫時保留告訴之理。換
    言之，本件被告庚○○等9 人無故侵入他人建築物罪嫌縱認
    屬實，其被害人應為寅○○，並非丑○○、子○○2 人，而
    子○○所提出前揭96年1 月19日之委託書，然其委託處理事
    項顯與子○○本件對被告庚○○等9 人於95年7 月31日進入
    案發地點提出無故侵入他人建築物罪嫌告訴無涉；至於丑○○所提出前揭委託書之受委託時間係在95年3 月1 日，早在
    案發日期之前，且委託內容是關於同濟堂百貨股份有限公司
    與尖美商業廣場管理委員會間有關租約之糾紛處理，有前揭
    委託書在卷為證，亦顯與對本件被告庚○○等9 人於95 年7
    月31日無故侵入他人建築物罪嫌提出告訴無關。至於另紙委
    任人譚謝美鳳、寅○○、譚錦鳳、丑○○、子○○，受任人
    查名邦律師之刑事委任狀，係因譚謝美鳳、寅○○、譚錦鳳
    、丑○○、子○○涉嫌公共危險案件（95年度他字第6291號
    ），為被告身份，依刑事訴訟法第27條、第30條規定，委託
    該律師為該案件「辯護人」，有該紙委任狀（偵(一)卷第110
    頁）附卷可稽，更與本件對被告庚○○等9 人提出無故侵入
    他人建築物之告訴無關，此外亦無證據證明寅○○有口頭授
    權丑○○提出本件告訴之事實。綜上所述，本件子○○、丑
    ○○既非本件犯罪之被害人，又未經合法授權代理提出本件
    告訴，自難認本件業經合法提出告訴。是以，本件既未經被
    害人於法定期間內合法提出告訴，公訴人猶向本院提起公訴
    ，於法實有未洽，揆諸前開說明，爰不經言詞辯論，逕為諭
    知不受理之判決。
據上論斷，應依刑事訴訟法第303 條第3 款、第307 條，判決如
主文。
中    華    民    國    97    年    7    月     31    日
                  刑事第八庭  審判長法  官  李璧君
                                    法  官  陳振嘉
                                    法  官  曾仁勇
以上正本證明與原本無異。
如不服本判決應於收受本判決後10日內向本院提出上訴書狀，並
應敘述具體理由，如未敘述上訴理由者，應於上訴期間屆滿後20
日內補提理由書狀於本院（均須按他造當事人之人數附繕本）「
切勿逕送上級法院」。
中    華    民    國    97    年    7     月    31    日
                                    書記官  王紀芸


司法院資訊處製作；財團法人民間司法改革基金會備份。
